【裁判字號】    96,抗更(一),616
【裁判日期】    970430
【裁判案由】    聲明異議
【裁判全文】
臺灣高等法院臺中分院民事裁定  96年度抗更(一)字第616號
抗  告  人  甲○○○
代  理  人  許坤立律師
上列抗告人因與相對人乙○○間假扣押執行聲明異議事件，對於
中華民國96年1月30日臺灣臺中地方法院91年度執全字第2928號
所為裁定，提起抗告，經最高法院發回，本院裁定如下：
      主  文
抗告駁回。
抗告程序費用由抗告人負擔。
      理  由
一本件抗告人即債務人在原執行法院（下稱原法院）聲明異議略
  稱：臺灣臺中地方法院（下稱臺中地院）91年度執全字第2928
  號假扣押執行事件之執行名義即91年度裁全字第7762號假扣押
  裁定既已撤銷，自不得再對伊之財產為執行，且本件已有超額
  查封之情事，臺灣嘉義地方法院（下稱嘉義地院）所為無超額
  查封之認定，並非有據，臺中地院不得再為查封。詎臺中地院
  竟於民國96年1月16日發執行命令限伊應於20日內將坐落臺中
  縣大肚鄉○○段山子頂小段90-22、90-23、90-25地號田面積
  均782平方公尺土地及同小段90-26地號田面積781平方公尺土
  地全部（詳如原裁定附表，下稱系爭四筆土地），為案外第三
  人合作金庫商業銀行股份有限公司（下稱合庫銀行）及定基建
  設有限公司（下稱定基公司）所分別設定登記本金最高限額新
  臺幣（下同）2400萬元之抵押權及權利價值2000萬元之一般抵
  押權均予塗銷，或提供相當於1200萬元之擔保，逾期未為塗銷
  或未提供相當擔保，將予以拘提、管收，為有不當等情。
二原法院以：抗告人所有系爭四筆土地，係臺中地院93年度執全
  助字第65號假扣押執行事件，受嘉義地院93年度執全字第106
  號假扣押執行事件囑託後，併入臺中地院91年度執全字第2928
  號假扣押執行事件，而屬依強制執行法規定應供強制執行之財
  產。因抗告人於假扣押執行程序開始後，將之為第三人合庫銀
  行及定基公司分別設定登記本金最高限額2400萬元之抵押權及
  權利價值2000萬元之一般抵押權，核屬就應供強制執行之財產
  有隱匿或處分之情事。臺中地院乃發執行命令命債務人應於20
  日內塗銷上開抵押權設定登記或提供相當擔保，逾期未為塗銷
  或未提供相當擔保，將予以拘提、管收，依強制執行法第22條
  第1項3款、第2項之規定，並無不當。抗告人對之聲明異議，
  為無理由等詞，因而裁定駁回抗告人之聲明異議。
三抗告意旨略以：(一)臺中地院91年度執全字第2928號假扣押執行
  事件之執行債權人為誠泰銀行，其執行經過如下：(1)誠泰銀行
  對伊聲請假扣押裁定，取得臺中地院91年度裁全字第7762號假
  扣押裁定，載示：「債權人以新臺幣伍佰萬元或同額之台北市
  政府建設公債九十年度第壹期債票，為債務人供擔保後，得對
  於債務人在本院轄區內之財產，在新臺幣壹仟伍佰萬元之範圍
  內，予以假扣押」，據為執行名義。(2)誠泰銀行依上開假扣押
  裁定以臺中地院91年度存字第3239號提存書向該法院提存所提
  存擔保金後，聲請就伊所有坐落在該法院轄區內之系爭四筆土
  地等執行假扣押。(3)誠泰銀行於93年11月30日具狀向臺中地院
  聲請撤銷上開第7762號假扣押裁定，此經臺中地院於94年2月3
  日以94年度裁全聲字第20裁全清字裁定撤銷。(4)誠泰銀行於94
  年6月13日具狀聲請撤回本件假扣押執行，臺中地院於94年8月
  2日以中院清民執91執全清字第2928號函致台中縣清水地政事
  務所請其辦理塗銷查封登記。(5)誠泰銀行亦已取回上開假扣押
  執行之提存擔保金。(二)本件執行名義即上開第7762號假扣押裁
  定既經臺中地院以94年度裁全聲字第20號裁定准予撤銷確定，
  則該執行名義即已消滅，臺中地院以不存在之執行名義再次對
  伊財產加以查封，顯有不當，應由誠泰銀行聲請準再審，而非
  直接由臺中地院讓該假扣押裁定敗部復活，顯與裁定確定力有
  違。惟誠泰銀行從未就此為任何主張，而是相對人即併案執行
  債權人乙○○始有主張，縱令相對人取得系爭債權（伊否認之
  ，目前正在嘉義地院訴訟中），未經法定程序，亦不得使無效
  之執行名義敗部復活。相對人依假扣押裁定之執行名義所保全
  之債權為1200萬元，同一執行名義，由嘉義地院及臺中地院已
  查封多位債務人之財產，被查封之財產價值遠高於1200萬元，
  詳述如下：嘉義地院執行查封部分包含嘉義市○路○段129-37
  、130、130-1、517-3地號土地均無抵押權設定借款，以當期
  公告現值估算計為51萬7321元，嘉義市○○段玉山小段49地號
  土地僅有設定抵押權尚無借支，公告現值計達699萬9900元，
  以上計值751萬7221元，臺中地院受嘉義地院囑託執行之93年
  度執全助字第65號已就嘉義地院93年度裁全字第181號假扣押
  裁定執行名義之債務人甲○○○所有嘉義市○○段80-161地號
  土地及下路頭段514-6、514-8、517-1、517-3、517-5、520-9
  、520-10地號土地，均無設定抵押權借款，依當期公告現值計
  為160萬8644元，查封另名債務人黃寶雪所有坐落台中縣大肚
  鄉○○段山子頂小段90-20、90-21地號土地，誠泰銀行已無權
  利執行，業於93年2月24日具狀聲請撤回假扣押執行，因有原
  法院93年度執全助字第65號假扣押併案執行之故，尚查封中。
  黃寶雪上開土地均無設定抵押權借款，依公告現值計為688萬
  1600元，臺中地院就系爭四筆連同另三筆土地價值，曾囑託林
  永興建築師事務所鑑定結果認總價為9993萬6600元，設定最高
  限額抵押權2400萬元、一般抵押權2000萬元，扣除抵押權後，
  尚有淨值5533萬6600元，遠高於相對人之債權，故縱相對人查
  封伊及其他債務人之財產，仍未滿足執行名義（伊否認之），
  仍無須就系爭四筆土地全部查封，祇須查封部分即足滿足執行
  名義，故臺中地院所為查封顯有超額查封之不當。嘉義地院未
  詳查資料，僅依相對人陳述意見，率予認定無超額查封，顯欠
  客觀依據。至系爭土地雖為「田」，但分區使用為「住宅區」
  ，該土地亦未禁建，故應認上開鑑定結果較為可採。縱臺中地
  院91年度執全字第2928號所依據之執行名義仍得執行，然因已
  查封之財產遠高於執行名義，臺中地院亦不得再為查封，更應
  先詳查上開已被查封之財產是否足供擔保執行名義之債權，若
  足供擔保，則伊縱使處分其他財產，亦不構成拘提管收之事由
  ，然臺中地院竟置之不理，執意要拘提管收伊，倘若不論執行
  名義金額若干，債務人之任何財產皆不得處分，顯然違背強制
  執行法相關規定（禁止超額查封），亦有違憲法保障人民財產
  權之規定，如逕對伊拘提管收，尤屬侵害人身自由。況臺中地
  院已查封伊部分財產，然執行名義僅為1200萬元，臺中地院未
  扣除已查封財產之價值，竟命伊須提供1200萬元作為擔保，否
  則將拘提管收，顯有不當。又系爭四筆土地原遭臺中地院查封
  ，後來亦被該法院啟封，苟後來之啟封不當，亦非伊之責任，
  應係臺中地院作業疏失，因伊不知系爭四筆土地亦被併案查封
  ，於啟封數月後，因有所必要而設定抵押，伊如有意隱匿或處
  分該土地以逃避強制執行，當可於94年8月2日塗消查封登記後
  立即出售或設定抵押，何須迨至94年12月13日始辦理抵押權設
  定登記，且如臺中地院及地政機關作業無疏失，伊亦無法辦理
  設定登記，臺中地院至今不願承認疏失，竟在相對人請求國家
  賠償之壓力下，將該疏失轉由伊承擔，甚至要相對人對伊提出
  涉犯損害債權及使公務員登載不實罪嫌之告訴，致伊疲於應付
  ，伊絕無犯罪行為，已多次檢附相關資料向臺中地院說明，該
  法院之執行命令確有不當之處，應予廢棄原裁定。又臺中地院
  96年1月16日執行命令及原裁定適用強制執行法第22條第1項第
  3款、第2項關於拘提、管收之規定，參諸大法官釋字第588號
  解釋意旨，顯與憲法第23條規定意旨不符等語。
四經查：
  (一)抗告人前以相對人即假扣押債權人乙○○對伊之假扣押債權
    僅為1200萬元，卻有超額查封之情事，抗告人另對臺中地院
    91年度執全字第2928號執行程序向該法院聲明異議，經該法
    院於96年1月4日裁定駁回，抗告人對之提起抗告，嗣經本院
    於96年5月31日以96年度抗字第137號裁定駁回，抗告人又提
    起再抗告，業經最高法院於96年8月10日以96年度台抗字第
    528號裁定駁回確定，有各該裁定及案卷足資參按。是系爭
    假扣押執行事件，並無超額查封之情形可明。
  (二)按連帶債務之債權人，得對於債務人中之一人或數人或其全
    體，同時或先後請求全部或一部之給付，此在民法第273條
    第1項定有明文。故確定判決如就同一債務命數債務人連帶
    履行者，債權人得專對債務人中之一人，聲請為全部給付之
    執行；又連帶保證之保證人與主債務人負同一債務，對於債
    權人各負全部給付之責任，對外並無平均分擔之問題，債權
    人有無超額查封，專就連帶保證人自身受查封之不動產為審
    查（最高法院23年抗字第572號判例、96年度台抗字第223號
    裁定參照）。
  (三)相對人係持嘉義地院93年度裁全字第181號假扣押裁定為執
    行名義，其依該主文首項記載：「債權人（指相對人）以新
    臺幣肆佰萬元，為債務人（指甲○○○及黃寶雪等）供擔保
    後，得對於債務人之財產，在新臺幣壹仟貳佰萬元之範圍內
    ，予以假扣押」，並以該法院93年度存字第128號提存書如
    數提存擔保金後，於該法院93年度執全字第106號假扣押執
    行事件聲請執行，旋經該法院囑請臺中地院代為執行。臺中
    地院即於93年3月2日發函通知同院民事執行處清股並副知相
    對人及抗告人，主旨載明：「本院93年度執全助字第65號假
    扣押強制執行事件，因其執行標的物（按含括系爭四筆土地
    ）與本院91年度民執全清字第2928號強制執行事件之標的物
    相同，請併入該案辦理」，此有是日函件及抗告人業於同年
    月4日收受併案函之送達證書等可稽。抗告人復於93年3月4
    日、同年4月14日具狀聲請閱卷，曾於同年4月2日狀陳併案
    執行假扣押之情形，又於同年4月14日委由代理人侯奕名到
    場應訊，此有各該狀及執行筆錄為憑（見臺中地院93年度執
    全助字第65號卷），足認抗告人已知系爭四筆土地亦被併案
    查封，至為明顯。又相對人陳稱其對抗告人所擁有之債權，
    目前在嘉義地院93年度重訴字第24號請求清償借款事件中，
    尚有6千1百萬元之債權存在乙節，業由該法院於96年6月25
    日判命抗告人與黃寶雪等人連帶給付本息，另經提起第二審
    上訴，此有該件民事裁判可供查閱。益見相對人主張其對抗
    告人有1200萬元之假扣押債權尚爭訟中，洵非無憑。
  (四)相對人以上開執行名義所聲請實施查封之財產，包括抗告人
    所有之坐落嘉義市○○段80-161地號及同市○路○段514-6
    、514-8、517-1、517-3、517-5、520-9、520-10地號等8筆
    土地，暨抗告人所有原被執行法院執行查封併案辦理，經臺
    中地院於94年8月間誤予撤銷查封，嗣由抗告人設定最高限
    額抵押權及一般抵押權登記予第三人，之後再為查封登記之
    系爭四筆土地；亦包括另一債務人黃寶雪所有之坐落嘉義市
    ○路○段129-37、130、130-1、517-3地號土地及同市○○
    段玉山小段49地號土地（95年1月間公告現值總計751萬7221
    元），暨台中縣大肚鄉○○段山子頂小段90-20、90-21地號
    土地（95年1月間公告現值總計688萬1600元）共7筆（公告
    現值合計1439萬8821元）。因抗告人與債務人黃寶雪均為連
    帶債務人，揆諸上開說明，其等對於債權人各負全部給付之
    責任，對外並無平均分擔之問題，債權人自得同時或依次，
    對連帶債務人之一人或數人或其全體，聲請為全部給付之執
    行，是以相對人分別聲請查封抗告人及連帶債務人黃寶雪所
    有上述土地，要無不合。
  (五)抗告人所有上開坐落嘉義市○○段1筆及下路頭段7筆共8筆
    土地95年1月間公告現值總計285萬9709元、其所有系爭四筆
    土地93年1月間公告現值每平方公尺4200元面積共3127平方
    公尺總計1313萬3400元，此經查封之土地公告現值合計1599
    萬3109元。即抗告人亦陳及是否屬「超額查封」，土地公告
    現值仍不失為重要之參考標準（見原法院二卷抗告人95年12
    月28日狀載第5頁）。雖臺中地院囑託林永興建築師事務所
    鑑估，以抗告人所有之系爭90-22、90-23、90-25地號土地
    鑑定價格均為1419萬3600元、系爭90-26地號土地鑑價係
    1417萬5000元，惟系爭四筆土地位在6 公尺寬沙田路1段566
    巷，又應以市地重劃方式整體開發，有台中縣大肚鄉都市計
    畫土地使用分區證明書足憑，準此以觀，相對人陳以系爭四
    筆土地地目均為「田」，且經編為都市重劃區，預計將來重
    劃後土地面積會減縮，價值將形減少，即非無因。衡以上開
    建築師事務所鑑估報告書於土地使用分區與建物使用情形欄
    僅記載勘估之標的土地屬住宅區、無建物等語，並無鑑估及
    於應以市地重劃方式開發乃至開發後素地約剩若干換算價值
    若何之敘載，復未鑑估增值稅約略額數，所為該土地現值鑑
    估，非無可議。參諸合庫銀行於94年11月下旬派員評估系爭
    土地單價每平方公尺均8千元，其中90-22、90-23、90-25地
    號土地總值均625萬6000元扣抵估算之增值稅均168萬1300元
    後各為457萬4700元共計1372萬4100元、90-26地號土地總值
    624萬8000元扣抵預估增值稅167萬9150元後計為456萬8850
    元，合計1829萬2950元，此有合庫銀行北嘉義分行於95年10
    月17日以合金北嘉字第095005916號函檢附之不動產調查表2
    張足考。審酌不動產經強制執行拍賣結果，以低於市價拍定
    或無人參與投標，致債權人無法全額獲償之情形並非少見，
    自難以公告現值或經鑑定之價格合計超過假扣押債權額，即
    遽為認定係超額查封，況本件臺中地院僅為受託執行法院，
    並無綜合判斷系爭四筆土地有無超額查封情事，而經臺中地
    院函詢囑託法院即嘉義地院確認本件有無超額查封情事，經
    嘉義地院函覆本件並無超額查封之情，亦有嘉義地院95年12
    月5日嘉院龍民93執全新字第106號函1份附在原法院卷第一
    宗足參，復有本院前揭96年度抗字第137號裁定可按。益徵
    系爭四筆土地於法院公開拍賣程序是否能順利拍定，尚屬未
    定，且經法院拍賣之不動產，其成交價通常遠低於市價，苟
    不能於第一次拍定而需分次減價拍賣時，則其拍定之價格較
    諸鑑定價格或評估總值即更為偏低，系爭四筆土地客觀上尚
    無明顯超額查封之情形。
五又按「債務人有左列情形之一者，執行法院得拘提之：... 三
  就應供強制執行之財產有隱匿或處分之情事者。前項情形，執
  行法院得命債務人提供擔保，無相當擔保者，管收之。其非經
  拘提到場者亦同」，強制執行法第22條第1項第3款、第2項定
  有明文。查抗告人所有系爭四筆土地既係台中地院93年度執全
  字助字第65號假扣押執行事件受嘉義地院93年度執全字第106
  號假扣押執行事件囑託後，併入台中地院91年度執全字第2928
  號假扣押執行事件，有如上述，即屬依強制執行法規定應供強
  制執行之財產。雖原執行債權人誠泰銀行於94年6月13日具狀
  聲請撤回假扣押執行，臺中地院於94年8月2日以中院清民執91
  執全清字第2928號函致台中縣清水地政事務所請其辦理塗銷查
  封登記，惟該函所副知之債權人僅為誠泰銀行，並未兼括併案
  假扣押債權人即相對人在內，系爭四筆土地顯然仍經併案執行
  假扣押查封，抗告人應非不知此情。本件為債務人之抗告人在
  假扣押執行程序開始後，於94年12月13日將之為第三人合庫銀
  行及定基公司分別設定登記本金最高限額2400萬元抵押權及權
  利價值2000萬元之一般抵押權，要難謂非已就應供強制執行之
  財產有隱匿或處分之情事，執行法院自得命抗告人塗銷上開抵
  押權設定登記或提供相當擔保，如抗告人逾期未為塗銷或提供
  擔保，即非不得依上開法條規定，予以拘提、管收。是臺中地
  院命抗告人應於20日內塗銷上開抵押權設定登記或提供相當擔
  保，逾期未為塗銷或未提供相當擔保，將予以拘提、管收，尚
  無不當。抗告人以上開土地原遭臺中地院查封，後來亦被臺中
  地院啟封，本件啟封若有不當，亦非伊之責任，而是臺中地院
  之作業疏失，如非臺中地院疏失，伊仍無法辦理設定抵押權登
  記，及伊係於啟封數月後，因有必要始設定抵押權登記，伊實
  非有意隱匿或處分該土地以逃避強制執行云云，惟不論臺中地
  院就系爭四筆土地之啟封原因為何乃至有無疏失，均無解於抗
  告人於啟封後就上開土地所為設定抵押權登記處分行為所應負
  之責任，抗告人既在上開土地上設定高額抵押權借款後，迄未
  清償本件債務，亦未就嘉義地院93年度裁全字第181號假扣押
  裁定逕以1200萬元為相對人供擔保或將該金額提存後俾能免為
  或撤銷假扣押，堪認抗告人並無主動清償本件債務之意思。益
  徵執行法院為免本件強制執行無效果，因而命抗告人塗銷上開
  抵押權設定或提供與債權額相當之擔保，如逾期未塗銷或提供
  擔保，則予拘提、管收，應無不當。又行政執行法第17條第2
  項：「義務人逾前項限期仍不履行，亦不提供擔保者，行政執
  行處得聲請該管法院裁定拘提管收之」，此依同條第1項規定
  得聲請法院裁定管收之事由中，第1項第3款規定：「就應供強
  制執行之財產有隱匿或處分之情事者」，難謂其已逾必要之程
  度，並經大法官釋字第588號解釋闡示。至上開條項所規定「
  行政執行處」得聲請該管法院裁定拘提管收之，要與強制執行
  法第22條第1項第3款、第2項關於「執行法院」得拘提、管收
  之規定有別，大法官釋字第588號解釋之情形又與本件上情有
  間，自不得比附援引。抗告人辯以臺中地院96年1月16日執行
  命令及原裁定適用強制執行法該條項款關於拘提、管收之規定
  ，顯與憲法第23條規定意旨不符云云，委無足取。
六綜上所述，相對人主張系爭土地並無超額查封之情事，臺中地
  院上開執行命令亦無不當，尚屬可信；抗告人所辯，委不足採
  。原法院因而駁回抗告人之聲明異議，核無不合。抗告論旨，
  指摘原裁定不當，聲明廢棄，非有理由。
七據上論結，本件抗告為無理由。依強制執行法第30條之1，民
  事訴訟法第495條之1第1項、第449條第1項、第95條、第78條
  ，裁定如主文。
中    華    民    國    97    年    4     月    30    日
                  民事第一庭    審判長法  官  吳火川
                                      法  官  饒鴻鵬
                                      法  官  簡清忠
以上正本係照原本作成。
得再抗告。
再為抗告應以適用法規顯有錯誤為理由，並經本院之許可，該許
可以原裁定所涉及之法律見解具有原則上之重要性者為限。
如提起再抗告者應於裁定送達後10日內向本院提出抗告理由狀（
須按照他造人數附具繕本）並繳納抗告裁判費新臺幣1,000元，
同時委任律師或具有律師資格之關係人為代理人。
                                      書記官  鄧智惠
中    華    民    國    97    年    4     月    30    日
                                                      Ｍ


司法院資訊處製作；財團法人民間司法改革基金會備份。
